【裁判字號】    99,非抗,6
【裁判日期】    990528
【裁判案由】    聲明繼承
【裁判全文】
臺灣高等法院臺南分院民事裁定    99年度非抗字第6號
再抗告人  甲○○
代 理 人  王寶蒞  律師
再抗告人因聲明繼承事件，對於中華民國99年4月23日臺灣臺南
地方法院所為裁定（99年度家抗字第42號）提起再抗告，本院裁
定如下：
    主  文
再抗告駁回。
再抗告程序費用新台幣壹仟元由再抗告人負擔。
    理  由
一、再抗告意旨略以：
  (一)再抗告人前向原法院聲明繼承，係由原法院司法事務官以99
    年度司聲繼字第6號裁定駁回，依民事訴訟法第240條之4第1
    項前段之規定，再抗告人應向司法事務官提出異議，在司法
    事務官認異議無理由時，始送請法院裁定；倘原法院亦認再
    抗告人之異議無理由時，則由原法院裁定駁回；再抗告人並
    得依非訟事件法及民事訴訟法關於抗告及再為抗告之規定救
    濟之。再據司法院民國（下同）98年3月16日秘台廳民二字
    第0980006307號函說明要旨二所示，本件前由司法事務官作
    成之99年度司聲繼字第6號裁定仍屬處分性質，故對於司法
    事務官所為之裁定不服者，其救濟途徑為裁定送達後10日之
    不變期間內，以書狀向司法事務官提出異議。基此，原裁定
    對於本件救濟途徑適用法規不當外，嚴重侵害再抗告人之審
    級利益。
  (二)原裁定認「被繼承人之配偶若係外籍人士，亦同樣會面臨繼
    承關係恐無法明確而影響法律安定性之情形，此或亦須透過
    立法明定外籍人士表示繼承之期間始得解決之，只是目前立
    法尚未來得及跟上社會變遷之腳步」云云。惟，不爭的事實
    卻是「大陸配偶」與「外籍配偶」之法律上待遇確有天壤之
    別，「外籍配偶」並不會因為逾期表示繼承而被視為拋棄繼
    承，惟「大陸配偶」竟將因逾期表示繼承而被視為拋棄繼承
    ，已違反憲法第7條明載之平等權甚鉅。再參之國際公約與
    憲法學理，縱或容許國家在某程度區別「本國人」及「外國
    人」，但原則禁止針對不同國籍之「外國人」予以差別待遇
    。基此，系爭法規僅因再抗告人係大陸地區人民，而給予遠
    較於其他外國人更嚴苛之待遇，與憲法第7條之規定有違，
    侵害再抗告人之基本權。
二、按「大陸地區人民繼承臺灣地區人民之遺產，應於繼承開始
    起3年內以書面向被繼承人住所地之法院為繼承之表示；逾
    期視為拋棄其繼承權」、「法院管轄之非訟事件，除法律另
    有規定外，適用本法之規定」，臺灣地區與大陸地區人民關
    係條例第66條第1項、非訟事件法第1條分別定有明文。次按
    「聲請人或權利受侵害者，對於司法事務官就受移轉事件所
    為之處分，得依各該事件適用原由法院所為之救濟程序，聲
    明不服。前項救濟程序應為裁定者，由地方法院行之。對於
    前項裁定，得依第45條規定向直接上級法院提起再抗告」、
    「對於非訟事件抗告法院之裁定再為抗告，僅得以其適用法
    規顯有錯誤為理由」，非訟事件法第55條及第45條第3項亦
    定有明文。
三、經查：
  (一)按大陸地區人民依臺灣地區與大陸地區人民關係條例第66條
    第1項之規定向法院聲明繼承，雖涉及私法上之權利義務，
    但無訟爭性，在性質上屬非訟事件，法院所為准駁之裁定，
    其救濟程序，應適用非訟事件法。而依上開非訟事件法第45
    條及第55條規定，對於「司法事務官就受移轉事件所為之處
    分，若有不服者，應循向地方法院提起抗告、向上級法院再
    為抗告之程序尋求救濟」。基此，本件再抗告人前依上開臺
    灣地區與大陸地區人民關係條例之規定向法院為繼承之聲明
    ，經原審法院司法事務官以聲明逾期為由，駁回再抗告人之
    繼承聲明，再抗告人向原審法院聲明不服，經原審裁定駁回
    其抗告，並教示再抗告人對之若有不服，應提起再抗告於本
    院，經核其所行救濟程序並無適用法規顯有錯誤之情事，再
    抗告人以原審未適用民事法訴訟法第240條之4規定，侵害再
    抗告人之審級利益云云，係有誤解，洵不足採。
  (二)再抗告人另辯稱：「原裁定所適用之臺灣地區與大陸地區人
    民關係條例第66條第1項，對於聲明繼承設有三年期間限制
    ，顯然違反憲法平等原則。」云云。茲查，臺灣地區與大陸
    地區人民關係條例予以大陸地區繼承人三年期間對臺灣地區
    被繼承人之遺產為繼承之表示，係求繼承關係明確，以確保
    法律之安定性。至於臺灣地區與大陸地區人民關係條例之立
    法背景，係因當時我國人民與大陸地區人民往來益徵頻繁，
    導致諸多法律問題適用無據，始特別訂定該條例以解決兩岸
    人民所生之法律問題，而臺灣地區之外籍配偶大量增加乃係
    近數年來所發生之現象，實係社會變遷所致，被繼承人之配
    偶若係外籍人士，亦同樣會面臨繼承關係恐無法明確而影響
    法律安定性之情形，此亦須透過立法明定外籍人士表示繼承
    之期間始得解決之，惟目前立法尚未來得及跟上社會變遷之
    腳步，並非臺灣地區與大陸地區人民關係條例第66條第1項
    之規範有何違反憲法所規定之平等原則，此經原裁定於理由
    欄內說明綦詳，經核亦無違誤，再抗告人據此指摘原裁定不
    當，亦無理由。
四、綜上所述，原審裁定駁回再抗告人之抗告，並無適用法規顯
    有錯誤之情事，再抗告人指摘原裁定不當，提起本件再抗告
    ，為無理由，應予駁回。
據上論結，本件再抗告為無理由，爰依非訟事件法第46條，民事
訴訟法第495條之1第1項、第449條第1項、第95條、第78條，裁
定如主文。
中    華    民    國    99    年    5     月    28    日
                  民事第二庭    審判長法  官  陳光秀
                                      法  官  莊俊華
                                      法  官  曾平杉
上為正本係照原本作成。
不得抗告。
中    華    民    國    99    年    5     月    31    日
                                      書記官  葉秀珍

司法院資訊處製作；財團法人民間司法改革基金會備份。
